ACORDAO-COMPLETO-2396483

ACÓRDÃO 3151/2020 ATA 7/2020 - PRIMEIRA CÂMARA

VISTOS, relatados e discutidos estes autos de tomada de contas especial instaurada pelo Conselho Nacional de Desenvolvimento Científico e Tecnológico  (CNPq)  em desfavor de Alberto de Sampaio Ferraz Jardim Sayão, tendo em vista a omissão no dever de prestar contas dos recursos recebidos a título de Bolsa (processo Processo 305978/2005-5) , na modalidade Produtividade em Pesquisa (PQ) , junto à Pontifica Universidade Católica do Rio de Janeiro (PUC-Rio) , no período de 1º/3/2006 a 30/3/2008;
ACORDAM os Ministros do Tribunal de Contas da União, reunidos em sessão da Primeira Câmara, ante as razões expostas pelo Relator, em:
9.1. com fundamento no art. 12, § 3º, da Lei 8.443/1992, considerar revel o responsável Alberto de Sampaio Ferraz Jardim Sayao, para todos os efeitos, dando-se prosseguimento ao processo;
9.2. com fundamento nos arts. 1º, inciso I, 16, inciso III, alíneas ‘a’, ‘b’ e ‘c’, da Lei 8.443/1992, c/c os arts. 19 e 23, inciso III, da mesma Lei, julgar irregulares as contas do responsável Alberto de Sampaio Ferraz Jardim Sayao, condenando-o ao pagamento das importâncias a seguir especificadas, atualizadas monetariamente e acrescidas dos juros de mora, calculadas a partir das datas discriminadas até a data da efetiva quitação do débito, fixando-lhe o prazo de quinze dias, para que comprove, perante o Tribunal, o recolhimento das referidas quantias aos cofres  do Conselho Nacional de Desenvolvimento Científico e Tecnológico (CNPq) , nos termos do art. 23, inciso III, alínea ‘a’, da citada lei, c/c o art. 214, inciso III, alínea ‘a’, do Regimento Interno do TCU;
	Data de ocorrência
	Valor histórico (R$) 

	5/9/2006
	1.077,00

	5/9/2006
	1.100,00

	4/10/2006
	1.185,00

	4/10/2006
	1.100,00

	6/11/2006
	1.185,00

	6/11/2006
	1.100,00

	4/12/2006
	1.185,00

	4/12/2006
	1.100,00

	28/12/2006
	1.185,00

	4/1/2007
	1.100,00

	2/2/2007
	1.185,00

	2/2/2007
	1.100,00

	5/3/2007
	1.185,00

	5/3/2007
	1.100,00

	4/4/2007
	1.185,00

	4/4/2007
	1.100,00

	3/5/2007
	1.185,00

	3/5/2007
	1.100,00

	4/6/2007
	1.185,00

	4/6/2007
	1.100,00

	4/7/2007
	1.185,00

	4/7/2007
	1.100,00

	2/8/2007
	1.185,00

	2/8/2007
	1.100,00

	3/9/2007
	1.185,00

	5/9/2007
	1.100,00

	1/10/2007
	1.185,00

	1/10/2007
	1.100,00

	5/11/2007
	1.185,00

	5/11/2007
	1.100,00

	4/12/2007
	1.185,00

	4/12/2007
	1.100,00

	27/12/2007
	1.185,00

	4/1/2008
	1.100,00

	6/2/2008
	1.185,00

	6/2/2008
	1.100,00

	5/3/2008
	1.185,00

	5/3/2008
	1.100,00

	3/4/2008
	1.185,00

	3/4/2008
	1.100,00

	5/4/2006
	1.077,00

	5/4/2006
	1.100,00

	4/5/2006
	1.077,00

	4/5/2006
	1.100,00

	5/6/2006
	1.077,00

	5/6/2006
	1.100,00

	5/7/2006
	1.077,00

	5/7/2006
	1.100,00

	3/8/2006
	1.077,00

	3/8/2006
	1.100,00

9.3.  autorizar, desde logo, a cobrança judicial da dívida, caso não atendida a notificação, na forma do disposto no art. 28, inciso II, da Lei 8.443/1992;
9.4. autorizar também, desde logo, se requerido, com fundamento no art. 28, inciso I, da Lei 8.443, de 1992, c/c o art. 217, §§ 1º e 2º do Regimento Interno do TCU, o parcelamento da (s) dívida (s) em até 36 parcelas, incidindo, sobre cada parcela, corrigida monetariamente, os correspondentes acréscimos legais, fixando-lhe o prazo de quinze dias, a contar do recebimento da notificação, para comprovar, perante o Tribunal, o recolhimento da primeira parcela, e de trinta dias, a contar da parcela anterior, para comprovar os recolhimentos das demais parcelas, devendo incidir, sobre cada valor mensal, atualizado monetariamente, os juros de mora devidos, no caso do débito, na forma prevista na legislação em vigor, alertando o responsável de que a falta de comprovação do recolhimento de qualquer parcela importará o vencimento antecipado do saldo devedor, nos termos do § 2º do art. 217 do Regimento Interno deste Tribunal;
9.5. enviar cópia desta deliberação à Procuradoria da República no Rio de Janeiro, nos termos do § 3º do art. 16 da Lei 8.443/1992, c/c o § 7º do art. 209 do Regimento Interno do TCU, para adoção das medidas cabíveis; e
9.6. dar ciência desta deliberação ao Conselho Nacional de Desenvolvimento Científico e Tecnológico (CNPq) e ao responsável.

Tomada de contas especial instaurada pelo Conselho Nacional de Desenvolvimento Científico e Tecnológico (CNPq) em desfavor de Alberto de Sampaio Ferraz Jardim Sayão, tendo em vista a omissão no dever de prestar contas dos recursos recebidos a título de Bolsa (processo 305978/2005-5), na modalidade Produtividade em Pesquisa (PQ), junto à Pontifica Universidade Católica do Rio de Janeiro (PUC-Rio), no período de 1º/3/2006 a 30/3/2008

Primeira Câmara

Conselho Nacional de Desenvolvimento Científico e Tecnológico.

3. Responsável: Alberto de Sampaio Ferraz Jardim Sayao (XXX.496.727-XX).

13.1. Ministros presentes: Walton Alencar Rodrigues (Presidente), Benjamin Zymler, Bruno Dantas (Relator) e Vital do Rêgo.
13.2. Ministros-Substitutos presentes: Augusto Sherman Cavalcanti e Weder de Oliveira.

BRUNO DANTAS

Por registrar as principais ocorrências havidas no andamento do processo até o momento, resumindo os fundamentos das peças acostadas aos autos, adoto como relatório, com os ajustes necessários, a instrução da secretaria responsável pela análise da demanda (peça 36) , que contou com a anuência do corpo diretivo da unidade (peças 37-38) e do Ministério Público junto ao TCU (peça 39) :
"INTRODUÇÃO
1. Cuidam os autos de tomada de contas especial instaurada pelo Conselho Nacional de Desenvolvimento Científico e Tecnológico, em desfavor de Alberto de Sampaio Ferraz Jardim Sayao (XXX.496.727-XX) , em razão da omissão no dever de prestar contas dos recursos recebidos do CNPq a título de Bolsa (processo Processo 305978/2005-5) , na modalidade Produtividade em Pesquisa (PQ) , junto à Pontífica Universidade Católica do Rio de Janeiro (PUC Rio) , no período de 1º/3/2006 a 30/3/2008, mediante instrumento descrito como ‘Termo de concessão de bolsa no país - Comportamento Tensão - Deformação de Solos Naturais e Reforçados. ‘.
HISTÓRICO
2. Em 24/1/2019, com fundamento na IN/TCU 71/2012, alterada pela IN/TCU 76/2016 e DN/TCU 155/2016, o dirigente da instituição Conselho Nacional de Desenvolvimento Científico e Tecnológico autorizou a instauração da tomada de contas especial (peça 4) . O processo foi registrado no sistema e-TCE com o número 160/2019.
3. Os recursos financeiros nessa concessão de bolsa pelo CNPq ocorreram a partir de pagamentos de 25 mensalidades, no valor total de R$ 56.477,00 (peça 5) , referentes ao período de 1º/3/2006 a 30/3/2008, com prazo para apresentação do relatório técnico até 30/4/2009, conforme cobrança expedida por meio do Of. SEBPP/COEBP 36/2018 (peça 7, p. 2) .
4. A prestação de contas e complementações enviadas foram analisadas por meio do documento constante na peça 17.
5. O fundamento para a instauração da Tomada de Contas Especial, conforme consignado na matriz de responsabilização elaborada pelo tomador de contas, foi a constatação da seguinte irregularidade:
Omissão no dever de prestar contas: não envio de Relatório Técnico Final.
6. O responsável arrolado na fase interna foi devidamente comunicado e, diante da ausência de justificativas suficientes para elidir a irregularidade e da não devolução dos recursos, instaurou-se a tomada de contas especial.
7. No relatório (peça 20) , o tomador de contas concluiu que o prejuízo importaria no valor original de R$ 56.477,00, imputando-se a responsabilidade a Alberto de Sampaio Ferraz Jardim Sayao, na condição de beneficiário.
8. Em 1/7/2019, a Controladoria-Geral da União emitiu o relatório de auditoria (peça 21) , em concordância com o relatório do tomador de contas. O certificado de auditoria e o parecer do dirigente do órgão de controle interno concluíram pela irregularidade das presentes contas (peças 22 e 23) .
9. Em 19/7/2019, o ministro responsável pela área atestou haver tomado conhecimento das conclusões contidas no relatório e certificado de auditoria, bem como do parecer conclusivo do dirigente do órgão de controle interno, manifestando-se pela irregularidade das contas, e determinou o encaminhamento do processo ao Tribunal de Contas da União (peça 24) .
10. Na instrução inicial (peça 27) , analisando-se os documentos nos autos, concluiu-se pela necessidade de realização de citação para as irregularidades abaixo:
10.1. Irregularidade 1: omissão no dever de prestar contas: não envio de Relatório Técnico Final.
10.1.1. Evidências da irregularidade: documentos técnicos presentes nas peças 5, 11, 7, 17, 10, 9, 12 e 13.
10.1.2. Normas infringidas: Art. 37, caput, c/c o art. 70, parágrafo único, da Constituição da República Federativa do Brasil, art. 93 do Decreto-lei 200/1967; art. 66, caput, do Decreto 93.872/1986 e Item 6.4 da Resolução Normativa/CNPq 015/2005.
Débitos relacionados ao responsável Alberto de Sampaio Ferraz Jardim Sayao (XXX.496.727-XX) :
	Data de ocorrência
	Valor histórico (R$) 

	5/9/2006
	1.077,00

	5/9/2006
	1.100,00

	4/10/2006
	1.185,00

	4/10/2006
	1.100,00

	6/11/2006
	1.185,00

	6/11/2006
	1.100,00

	4/12/2006
	1.185,00

	4/12/2006
	1.100,00

	28/12/2006
	1.185,00

	4/1/2007
	1.100,00

	2/2/2007
	1.185,00

	2/2/2007
	1.100,00

	5/3/2007
	1.185,00

	5/3/2007
	1.100,00

	4/4/2007
	1.185,00

	4/4/2007
	1.100,00

	3/5/2007
	1.185,00

	3/5/2007
	1.100,00

	4/6/2007
	1.185,00

	4/6/2007
	1.100,00

	4/7/2007
	1.185,00

	4/7/2007
	1.100,00

	2/8/2007
	1.185,00

	2/8/2007
	1.100,00

	3/9/2007
	1.185,00

	5/9/2007
	1.100,00

	1/10/2007
	1.185,00

	1/10/2007
	1.100,00

	5/11/2007
	1.185,00

	5/11/2007
	1.100,00

	4/12/2007
	1.185,00

	4/12/2007
	1.100,00

	27/12/2007
	1.185,00

	4/1/2008
	1.100,00

	6/2/2008
	1.185,00

	6/2/2008
	1.100,00

	5/3/2008
	1.185,00

	5/3/2008
	1.100,00

	3/4/2008
	1.185,00

	3/4/2008
	1.100,00

	5/4/2006
	1.077,00

	5/4/2006
	1.100,00

	4/5/2006
	1.077,00

	4/5/2006
	1.100,00

	5/6/2006
	1.077,00

	5/6/2006
	1.100,00

	5/7/2006
	1.077,00

	5/7/2006
	1.100,00

	3/8/2006
	1.077,00

	3/8/2006
	1.100,00

10.1.3. Cofre credor: Coord. De Gestão Orçamentária e Financeira do CNPq - Mct.
10.1.4. Responsável: Alberto de Sampaio Ferraz Jardim Sayao (XXX.496.727-XX) .
10.1.4.1. Conduta: omissão no dever de prestar contas: não envio do Relatório Técnico Final da bolsa de produtividade em pesquisa concedida pelo CNPq.
10.1.4.2. Nexo de causalidade: a não apresentação do Relatório Técnico Final, exigido pela RN-015/2005/CNPq como prestação de contas, impediu a demonstração da boa e regular aplicação dos recursos recebidos à título de bolsa, na modalidade Produtividade em Pesquisa (processo Processo 305978/2005-5) , acarretando dano ao erário.
10.1.4.3. Culpabilidade: não há excludentes de ilicitude, de culpabilidade e de punibilidade; é razoável supor que o responsável tinha consciência da ilicitude de sua conduta; era exigível conduta diversa da praticada, qual seja, apresentar o Relatório Técnico Final exigido pela RN-015/2005/CNPq
11. Encaminhamento: citação.
12. Em cumprimento ao pronunciamento da unidade (peça 29) , foi efetuada a citação do responsável, nos moldes adiante:
a) Sr. Alberto de Sampaio Ferraz Jardim Sayao - promovida a citação do responsável, conforme delineado adiante:
	Comunicação: Ofício 8295/2019 - Seproc (peça 31) 
Data da Expedição: 28/10/2019
Data da Ciência: 30/10/2019 (peça 32) 
Nome Recebedor: Renato de Lima
Observação: Ofício enviado para o endereço do responsável, conforme pesquisa de endereço constante da base de dados da Receita Federal (peças 30 e 34) .
Fim do prazo para a defesa: 14/11/2019
	
13. Conforme Despacho de Conclusão das Comunicações Processuais (peça 33) , informa-se que as providências inerentes às comunicações processuais foram concluídas.
14. Transcorrido o prazo regimental, o responsável permaneceu silente, devendo ser considerado revel, nos termos do art. 12, §3º, da Lei 8.443/1992.
ANÁLISE DOS PRESSUPOSTOS DE PROCEDIBILIDADE DA IN/TCU 71/2012
Apreciação do Prejuízo ao Contraditório e Ampla Defesa
15. Verifica-se que não houve o transcurso de mais de dez anos desde o fato gerador sem que tenha havido a notificação do responsável pela autoridade administrativa federal competente (art. 6º, inciso II, c/c art. 19 da IN/TCU 71/2012, modificada pela IN/TCU 76/2016) , uma vez que o fato gerador da irregularidade sancionada ocorreu em 30/4/2009, e o responsável foi notificado sobre a irregularidade pela autoridade administrativa competente conforme abaixo:
15.1. Alberto de Sampaio Ferraz Jardim Sayao, por meio do ofício acostado à peça 9, recebido em 30/1/2019, conforme AR (peça 13) .
Valor de Constituição da TCE.
16. Verifica-se, ainda, que o valor atualizado do débito apurado (sem juros) em 1/1/2017 é de R$ 101.869,40, portanto superior ao limite mínimo de R$ 100.000,00, na forma estabelecida conforme os arts. 6º, inciso I, e 19 da IN/TCU 71/2012, modificada pela IN/TCU 76/2016.
OUTROS DÉBITOS NOS SISTEMAS DO TCU COM OS MESMOS RESPONSÁVEIS
17. Informa-se que não foi encontrado débito imputável ao responsável em outros processos no Tribunal.
18. A tomada de contas especial está, assim, devidamente constituída e em condição de ser instruída.
EXAME TÉCNICO
Da validade das notificações:
19. Preliminarmente, cumpre tecer breves considerações sobre a forma como são realizadas as comunicações processuais no TCU. A esse respeito, destacam-se o art. 179, do Regimento Interno do TCU (Resolução 155, de 4/12/2002) e o art. 4º, inciso III, § 1º, da Resolução TCU 170, de 30 de junho de 2004, in verbis:
Art. 179. A citação, a audiência ou a notificação, bem como a comunicação de diligência, farse-ão:
I - mediante ciência da parte, efetivada por servidor designado, por meio eletrônico, fac-símile, telegrama ou qualquer outra forma, desde que fique confirmada inequivocamente a entrega da comunicação ao destinatário;
II - mediante carta registrada, com aviso de recebimento que comprove a entrega no endereço do destinatário;
III - por edital publicado no Diário Oficial da União, quando o seu destinatário não for localizado
 (…) 
Art. 3º As comunicações serão dirigidas ao responsável, ou ao interessado, ou ao dirigente de órgão ou entidade, ou ao representante legal ou ao procurador constituído nos autos, com poderes expressos no mandato para esse fim, por meio de:
I - correio eletrônico, fac-símile ou telegrama;
II - servidor designado;
III - carta registrada, com aviso de recebimento;
IV - edital publicado no Diário Oficial da União, quando o seu destinatário não for localizado, nas hipóteses em que seja necessário o exercício de defesa.
Art. 4º. Consideram-se entregues as comunicações:
I - efetivadas conforme disposto nos incisos I e II do artigo anterior, mediante confirmação da ciência do destinatário;
II - realizadas na forma prevista no inciso III do artigo anterior, com o retorno do aviso de recebimento, entregue comprovadamente no endereço do destinatário;
III - na data de publicação do edital no Diário Oficial da União, quando realizadas na forma prevista no inciso IV do artigo anterior.
§ 1º O endereço do destinatário deverá ser previamente confirmado mediante consulta aos sistemas disponíveis ao Tribunal ou a outros meios de informação, a qual deverá ser juntada ao respectivo processo.
 (…) 
20. Bem se vê, portanto, que a validade da citação via postal não depende de que o aviso de recebimento seja assinado pelo próprio destinatário da comunicação, o que dispensa, no caso em tela, a entrega do AR em ‘mãos próprias’. A exigência da norma é no sentido de o Tribunal verificar se a correspondência foi entregue no endereço correto, residindo aqui a necessidade de certeza inequívoca.
21. Não é outra a orientação da jurisprudência do TCU, conforme se verifica dos julgados a seguir transcritos:
São válidas as comunicações processuais entregues, mediante carta registrada, no endereço correto do responsável, não havendo necessidade de que o recebimento seja feito por ele próprio (Acórdão 3648/2013-TCU-Segunda Câmara, Relator Ministro JOSÉ JORGE) ;
É prescindível a entrega pessoal das comunicações pelo TCU, razão pela qual não há necessidade de que o aviso de recebimento seja assinado pelo próprio destinatário. Entregandose a correspondência no endereço correto do destinatário, presume-se o recebimento da citação. (Acórdão 1019/2008-TCU-Plenário, Relator Ministro BENJAMIN ZYMLER) ;
As comunicações do TCU, inclusive as citações, deverão ser realizadas mediante Aviso de Recebimento - AR, via Empresa Brasileira de Correios e Telégrafos, bastando para sua validade que se demonstre que a correspondência foi entregue no endereço correto. (Acórdão 1526/2007-TCU-Plenário, Relator Ministro AROLDO CEDRAZ) .
22. A validade do critério de comunicação processual do TCU foi referendada pelo Supremo Tribunal Federal, nos termos do julgamento do MS-AgR 25.816/DF, por meio do qual se afirmou a desnecessidade da ciência pessoal do interessado, entendendo-se suficiente a comprovação da entrega do ‘AR’ no endereço do destinatário:
Ementa: agravo regimental. Mandado de segurança. Desnecessidade de intimação pessoal das decisões do tribunal de contas da união. art. 179 do regimento interno do TCU. Intimação do ato impugnado por carta registrada, iniciado o prazo do art. 18 da lei 1.533/51 da data constante do aviso de recebimento. Decadência reconhecida. Agravo improvido.
O envio de carta registrada com aviso de recebimento está expressamente enumerado entre os meios de comunicação de que dispõe o Tribunal de Contas da União para proceder às suas intimações.
O inciso II do art. 179 do Regimento Interno do TCU é claro ao exigir apenas a comprovação da entrega no endereço do destinatário, bastando o aviso de recebimento simples.
23. No caso vertente, a citação do responsável se deu em endereço constante nos sistemas CPF e CNPJ da Receita (peças 34 e 35) . A entrega do ofício citatório nesse endereço ficou comprovada.
24. Nos processos do TCU, a revelia não leva à presunção de que seriam verdadeiras todas as imputações levantadas contra os responsáveis, diferentemente do que ocorre no processo civil, em que a revelia do réu opera a presunção da verdade dos fatos narrados pelo autor. Dessa forma, a avaliação da responsabilidade do agente não pode prescindir da prova existente no processo ou para ele carreada.
25. Ao não apresentar sua defesa, o responsável deixou de produzir prova da regular aplicação dos recursos sob sua responsabilidade, em afronta às normas que impõem aos gestores públicos a obrigação legal de, sempre que demandados pelos órgãos de controle, apresentar os documentos que demonstrem a correta utilização das verbas públicas, a exemplo do contido no art. 93 do Decreto-Lei 200/1967: ‘Quem quer que utilize dinheiros públicos terá de justificar seu bom e regular emprego na conformidade das leis, regulamentos e normas emanadas das autoridades administrativas competentes.’
26. Mesmo as alegações de defesa não sendo apresentadas, considerando o princípio da verdade real que rege esta Corte, procurou-se buscar, em manifestações do responsável na fase interna desta Tomada de Contas Especial, se havia algum argumento que pudesse ser aproveitado a seu favor.
27. No entanto, o responsável não se manifestou na fase interna, não havendo, assim, nenhum argumento que possa vir a ser analisado e posteriormente servir para afastar as irregularidades apontadas. Com efeito, a ausência do relatório técnico final impede evidenciar o atingimento dos objetivos do instrumento de concessão, assim como a comprovação da boa e regular aplicação dos recursos, resultando, por conseguinte, débito sob a presunção de irregularidade na utilização dos recursos, conforme a jurisprudência, exemplificada na Decisão 225/2000-TCU-2ª Câmara, rel. Adylson Motta.
28. Em se tratando de processo em que a parte interessada não se manifestou acerca das irregularidades imputadas, não há elementos para que se possa efetivamente aferir e reconhecer a ocorrência de boa-fé na conduta dos responsáveis, podendo este Tribunal, desde logo, proferir o julgamento de mérito pela irregularidade das contas, conforme os termos dos §§ 2º e 6º do art. 202 do Regimento Interno do TCU. (Acórdão 2064/2011-TCU-Primeira Câmara (relator: Ubiratan Aguiar) , 6.182/2011-TCU-1ª Câmara (relator: Weber de Oliveira) , 4.072/2010-TCU-1ª Câmara (Relator: Valmir Campelo) , 1.189/2009-TCU-1ª Câmara (Relator: Marcos Bemquerer) , 731/2008-TCU-Plenário (Relator: Aroldo Cedraz) .
29. Dessa forma, o responsável deve ser considerado revel, nos termos do art. 12, §3º, da Lei 8.443/1992, devendo as contas serem julgadas irregulares, condenando-o ao débito apurado.
Prescrição da Pretensão Punitiva
30. Vale ressaltar que a pretensão punitiva do TCU, conforme Acórdão 1441/2016-TCU-Plenário, Relator: Benjamin Zymler, que uniformizou a jurisprudência acerca dessa questão, subordina-se ao prazo geral de prescrição indicado no art. 205 do Código Civil, que é de dez anos, contado da data de ocorrência da irregularidade sancionada, nos termos do art. 189 do Código Civil, sendo este prazo interrompido pelo ato que ordenar a citação, a audiência ou a oitiva do responsável.
31. No caso em exame, ocorreu a prescrição, uma vez que a irregularidade sancionada ocorreu em 30/4/2009, e o ato de ordenação da citação ocorreu em 27/8/2019.
CONCLUSÃO
32. Em face da análise promovida na seção ‘Exame Técnico’, verifica-se que o responsável não logrou comprovar a boa e regular aplicação dos recursos. E, instado a se manifestar, optou pelo silêncio, configurando a revelia, nos termos do § 3º, do art. 12, da Lei 8.443/1992.
33. Vale ressaltar que a jurisprudência pacífica nesta Corte é no sentido da imprescritibilidade das ações de ressarcimento ao erário (Súmula TCU 282) . Dessa forma, identificado dano ao erário, devese instaurar e julgar o processo de tomada de contas especial para responsabilizar seus agentes causadores, respeitando o direito ao contraditório e à ampla defesa, independentemente de quando ocorreram os atos impugnados.
34. Verifica-se também que houve a prescrição da pretensão punitiva, conforme análise já realizada.
35. Tendo em vista que não constam dos autos elementos que permitam reconhecer a boa-fé do responsável, sugere-se que as suas contas sejam julgadas irregulares, nos termos do art. 202, § 6º, do Regimento Interno do TCU, com a imputação do débito atualizado monetariamente e acrescido de juros de mora, nos termos do art. 202, §1º do Regimento Interno do TCU, descontado o valor eventualmente recolhido.
36. Por fim, como não houve elementos que pudessem modificar o entendimento acerca das irregularidades em apuração, mantém-se a matriz de responsabilização presente na peça 26.
PROPOSTA DE ENCAMINHAMENTO
37. Diante do exposto, submetemos os autos à consideração superior, propondo ao Tribunal:
a) considerar revel o responsável Alberto de Sampaio Ferraz Jardim Sayao (XXX.496.727-XX) , para todos os efeitos, dando-se prosseguimento ao processo, com fulcro no art. 12, § 3º, da Lei 8.443/1992;
b) julgar irregulares, nos termos dos arts. 1º, inciso I, 16, inciso III, alíneas ‘a’, ‘b’ e ‘c’, da Lei 8.443/1992, c/c os arts. 19 e 23, inciso III, da mesma Lei, as contas do responsável Alberto de Sampaio Ferraz Jardim Sayao (XXX.496.727-XX) , condenando-o ao pagamento das importâncias a seguir especificadas, atualizadas monetariamente e acrescidas dos juros de mora, calculadas a partir das datas discriminadas até a data da efetiva quitação do débito, fixando-lhe o prazo de quinze dias, para que comprove, perante o Tribunal, o recolhimento das referidas quantias aos cofres da Coord. De Gestão Orçamentária e Financeira do Cnpq - Mct, nos termos do art. 23, inciso III, alínea ‘a’, da citada lei, c/c o art. 214, inciso III, alínea ‘a’, do Regimento Interno do TCU;
Débitos relacionados ao responsável Alberto de Sampaio Ferraz Jardim Sayao (XXX.496.727-XX) :
	Data de ocorrência
	Valor histórico (R$) 

	5/9/2006
	1.077,00

	5/9/2006
	1.100,00

	4/10/2006
	1.185,00

	4/10/2006
	1.100,00

	6/11/2006
	1.185,00

	6/11/2006
	1.100,00

	4/12/2006
	1.185,00

	4/12/2006
	1.100,00

	28/12/2006
	1.185,00

	4/1/2007
	1.100,00

	2/2/2007
	1.185,00

	2/2/2007
	1.100,00

	5/3/2007
	1.185,00

	5/3/2007
	1.100,00

	4/4/2007
	1.185,00

	4/4/2007
	1.100,00

	3/5/2007
	1.185,00

	3/5/2007
	1.100,00

	4/6/2007
	1.185,00

	4/6/2007
	1.100,00

	4/7/2007
	1.185,00

	4/7/2007
	1.100,00

	2/8/2007
	1.185,00

	2/8/2007
	1.100,00

	3/9/2007
	1.185,00

	5/9/2007
	1.100,00

	1/10/2007
	1.185,00

	1/10/2007
	1.100,00

	5/11/2007
	1.185,00

	5/11/2007
	1.100,00

	4/12/2007
	1.185,00

	4/12/2007
	1.100,00

	27/12/2007
	1.185,00

	4/1/2008
	1.100,00

	6/2/2008
	1.185,00

	6/2/2008
	1.100,00

	5/3/2008
	1.185,00

	5/3/2008
	1.100,00

	3/4/2008
	1.185,00

	3/4/2008
	1.100,00

	5/4/2006
	1.077,00

	5/4/2006
	1.100,00

	4/5/2006
	1.077,00

	4/5/2006
	1.100,00

	5/6/2006
	1.077,00

	5/6/2006
	1.100,00

	5/7/2006
	1.077,00

	5/7/2006
	1.100,00

	3/8/2006
	1.077,00

	3/8/2006
	1.100,00

Valor atualizado do débito (com juros) em 17/1/2020: R$ 184.940,09
c)  autorizar, desde logo, a cobrança judicial da dívida, caso não atendida a notificação, na forma do disposto no art. 28, inciso II, da Lei 8.443/1992;
d) autorizar também, desde logo, se requerido, com fundamento no art. 28, inciso I, da Lei 8.443, de 1992, c/c o art. 217, §§ 1º e 2º do Regimento Interno do TCU, o parcelamento da (s) dívida (s) em até 36 parcelas, incidindo, sobre cada parcela, corrigida monetariamente, os correspondentes acréscimos legais, fixando-lhe o prazo de quinze dias, a contar do recebimento da notificação, para comprovar, perante o Tribunal, o recolhimento da primeira parcela, e de trinta dias, a contar da parcela anterior, para comprovar os recolhimentos das demais parcelas, devendo incidir, sobre cada valor mensal, atualizado monetariamente, os juros de mora devidos, no caso do débito, na forma prevista na legislação em vigor, alertando o responsável de que a falta de comprovação do recolhimento de qualquer parcela importará o vencimento antecipado do saldo devedor, nos termos do § 2º do art. 217 do Regimento Interno deste Tribunal;
e) enviar cópia do Acórdão a ser prolatado, bem como do Relatório e do Voto que o fundamentarem à Procuradoria da República no Distrito Federal, nos termos do § 3º do art. 16 da Lei 8.443/1992, c/c o § 7º do art. 209 do Regimento Interno do TCU, para adoção das medidas cabíveis; e
f) enviar cópia do Acórdão que vier a ser proferido ao Conselho Nacional de Desenvolvimento Científico e Tecnológico (CNPq) e ao responsável, para ciência, informando que a presente deliberação, acompanhada do Relatório e do Voto que a fundamenta, está disponível para a consulta no endereço www.tcu.gov.br/acordaos, além de esclarecer que, caso requerido, o TCU poderá fornecer sem custos as correspondentes cópias, de forma impressa.”
É o relatório.

não há

Subprocurador-Geral Lucas Rocha Furtado.

TOMADA DE CONTAS ESPECIAL. BOLSA DO CNPq. OMISSÃO NO DEVER DE PRESTAR CONTAS. CITAÇÃO. REVELIA. CONTAS IRREGULARES. DÉBITO.

TOMADA DE CONTAS ESPECIAL (TCE)

Secretaria de Controle Externo de Tomada de Contas Especial (SecexTCE).

Trata-se de tomada de contas especial (TCE) instaurada pelo Conselho Nacional de Desenvolvimento Científico e Tecnológico (CNPq)  em desfavor de Alberto de Sampaio Ferraz Jardim Sayão, tendo em vista a omissão no dever de prestar contas dos recursos recebidos a título de Bolsa (processo Processo 305978/2005-5) , na modalidade Produtividade em Pesquisa (PQ) , junto à Pontifica Universidade Católica do Rio de Janeiro (PUC-Rio) , no período de 1º/3/2006 a 30/3/2008. 
O CNPq repassou, em 25 parcelas, no referido período, o montante de R$ 56.477,00. O prazo para a apresentação do relatório técnico final era até 30/4/2009.
Na fase interna da TCE, o órgão concedente registrou que o beneficiário, devidamente notificado, não apresentou o referido relatório técnico, o que causou a instauração desta TCE no valor total dos recursos repassados. O Controle Interno emitiu o devido certificado pela irregularidade das contas e o ministro responsável manifestou-se no sentido de ter tomado conhecimento das conclusões contidas no relatório e certificado de auditoria correspondente (peças 21-24) .
No âmbito do TCU, o responsável foi regularmente citado. O prazo regimental transcorreu sem que fossem apresentadas alegações de defesa ou efetuado o recolhimento do débito. Dessa forma, deve ser considerado revel, dando-se prosseguimento ao processo, conforme estabelece o art. 12, § 3º, da Lei 8.443/1992.
Corroboro as análises empreendidas pela unidade instrutora, as quais contaram com a anuência do Ministério Público junto ao TCU, as quais incorporo às minhas razões de decidir.
O ex-bolsista descumpriu os termos da Resolução Normativa-CNPq (RN) 15/2005, item 6.4, que dispunha que o beneficiário será considerado adimplente quando aprovado o relatório final e cumpridas todas as demais exigências estipuladas em normas ou em termo de concessão (peças 2, 17 e 20) .
Em que pese ter sido dada oportunidade de defesa nas fases interna e externa desta TCE, o responsável não se desincumbiu desse ônus. Assim, as informações presentes nos autos não permitem constatar a regular aplicação dos recursos repassados, não havendo, por ora, o que se aproveitar em seu favor.
Ao não apresentar sua defesa, o responsável deixou de produzir prova da regular aplicação dos recursos sob sua responsabilidade, em afronta às normas que impõem a obrigação legal de, sempre que demandado pelos órgãos de controle, apresentar os documentos que demonstrem a correta utilização das verbas públicas, a exemplo do contido no art. 93 do Decreto-Lei 200/1967.
Além de caracterizada a revelia, não há elementos para que se possa efetivamente aferir e reconhecer a ocorrência de boa-fé na conduta, o que autoriza este Tribunal, desde logo, a proferir o julgamento de mérito pela irregularidade das contas, conforme os §§ 2º e 6º do art. 202 do Regimento Interno do TCU.
Além de a jurisprudência deste Tribunal ser no sentido de não se apenar necessariamente com multa o responsável inadimplente em relação a valores recebidos por meio de bolsa de estudo, no presente caso ocorreu também a prescrição da pretensão punitiva por parte desta Corte, tendo em vista que transcorreram mais de 10 anos da ocorrência do fato e a notificação do responsável, conforme os termos do Acórdão 1441/2016-TCU-Plenário, que pacificou o prazo da prescrição para aplicação de sanções por este Tribunal em 10 anos.
Assim, cabe o dever de julgar irregulares as contas do responsável, imputando-lhe débito, com amparo nos arts. 16, inc. III, alíneas “a”, “b” e “c”, e 19, da Lei Orgânica do TCU.
	Ante o exposto, voto por que o Tribunal adote o Acórdão que ora submeto à deliberação deste Colegiado.
TCU, Sala das Sessões Ministro Luciano Brandão Alves de Souza, em 17 de março de 2020.
Ministro BRUNO DANTAS 
Relator